臺灣屏東地方法院民事判決　九十一年度訴字第四二號
　　原　　　告　乙○○
　　被　　　告　甲○○
右當事人間債務人異議之訴事件，本院判決如左：
    主      文
原告之訴駁回。
訴訟費用由原告負擔。
    事      實
甲、原告方面：
壹、聲明：
一、台灣屏東地方法院九十年度執字第六八七七號所為之強制執行程序應予撤銷。
二、訴訟費用由被告負擔。
貳、陳述：
一、緣被告甲○○請求給付本票票款（下稱系爭本票）強制執行事件，鈞院於民國（
    下同）九十年六月十五日、十二月二十九日先後以屏院正民執辛字第九十執六八
    七七號、屏院正民執辛字第九十執六八七七號執行命令，分別對債務人（即原告
    ）乙○○每月應領薪津（包括薪俸、各種津貼、補助費等在內）、工作、年終、
    考核、績效獎金、年資結算金，禁止債務人乙○○收取對第三人中華電信股份有
    限公司南區分公司屏東營運處收取並移轉給債權人甲○○。惟查，訴外人鄭幸生
    於八十九年元月十八日委託代理人盧清標代為收購中華電信股份有限公司民營化
    第二階段釋股員工股權，於是訴外人盧清標與原告接洽，聲稱訴外人鄭幸生願以
    每張股票（一千股）之股權為單位，支付原告每單位新台幣一萬五千元之「轉讓
    」「權利金」，並且須由訴外人鄭幸生於原告認購第二階段釋股時之繳款期限之
    前三日提出股款給原告，代繳原告所應繳納之股款為條件，收購原告之中華電信
    股份有限公司民營化「第二階段」釋股員工股權。因此乃以訴外人鄭幸生為買受
    人，與原告訂立：「律師見證證明書」、「股票轉讓合約書」、「特別約定書（
    與股票轉讓合約書併用始能生效）」、「切結書」、「商業本票」（即系爭本票
    ）等文件，嗣後訴外人鄭幸生、盧清標二人為了取信於原告等人，保證絕不會將
    股權或系爭本票，轉讓予第三者（或稱為受讓人），乃再由鄭幸生親自出具「切
    結書」（下稱系爭切結書）交與原告，以為憑證。
二、根據鄭幸生親自出具之系爭切結書明白記載「其中立合約書買受人（以下簡稱甲
    方）即是立切結書人鄭幸生無誤，故甲、乙雙方將就『股票轉讓合約書』暨『特
    別約定書』之規定辦理」、「甲方不得自行再轉讓予第三者或稱為受讓人（以下
    簡稱丙方）」、「（承買人甲方）立切結書人：鄭幸生」．．．等。又查，被告
    所持合約書係將「特別約定書（與股票轉讓合約書併用始能生效）」從「股票買
    賣契約書」之中抽離，進而主張原告係出賣「中華電信股份有限公司民營化之『
    第一階段』釋股員工股權」？足證，被告持有之本票及合約書，均有「偽造、變
    造」、「通謀詐欺」、「惡意取得」之嫌？
三、系爭合約係為轉讓中華電信公司第二階段釋股員工股票之轉讓權利金合約，此有
    股票轉讓合約書所載係：「自由認購時」（第二階段釋股係採自由認購方式）而
    非「分配認購時」（第一階段釋股係採分配認購方式）（見股票轉讓合約書第二
    條），以及特別約定書第一、二、三條明定：「本人（原告）（乙方）同意以新
    臺幣（多少）元整為轉讓權利金，將轉讓中華電信股份有限公司『第二階段釋放
    員工股票』予　　（按：此處指鄭幸生而言，參見原證四）（甲方）共（多少）
    張整（每張壹仟股），甲方得代為繳納『股票轉讓合約書』第二條乙方『自行繳
    納股款』之全部金額，若甲方不配合於認購繳款期限之前參日代繳乙方所應繳納
    之股款，視同甲方放棄權利並不得要求乙方退還權利金，且甲、乙雙方所簽定之
    合約書全部無效。二、．．辦理『自由認購』員工股票．．．三、於中華電信股
    份有限公司『第二階段』釋放員工股票時，在開放員工『自由認購』辦法中，．
    ．」（見特別約定書－－與股票轉讓合約書併用始能生效，第一、二、三條）。
    而且上開事實，均有經訴外人盧清標當場解釋說明清楚。
四、由於第二階段釋股尚未開始，本票根本無所謂「到期日」可具體指明，故而系爭
    本票上，乃未標明『到期日』而記載：「左附本票屬附件，不得單獨行使，須與
    原合約書合一始生效力。」。換言之，原合約既然尚未到達履行期，系爭本票當
    然亦『未到期』，根本不得單獨行使本票權利。
五、查原告對於被告從不認識，亦未曾見過面，也未曾與其訂立任何買賣合約，更未
    曾交付任何本票予被告，因此被告根本無任何執票之原因關係存在。
六、被告既然與原告未曾訂立任何買賣合約，其債權債務關係自不存在，原告對於直
    接當事人被告，自得根據票據法第十三條之規定，基於原因關係而抗辯。
七、被告所執之本票既非由原告所交付，原告又未曾委任他人與執票人訂立買賣契約
    ，被告在無任何原告出具之「委任書」之情形下，在票據取得過程，又未曾以書
    面或電話向原告查詢，則其取得票據，不但無法律上之原因，而且顯然有「通謀
    虛偽」之嫌？其有重大過失或惡意取得票據之事實非常明顯，根據票據法第十三
    條但書及第十四條之規定，被告不得享有票據上之權利。
八、復按，系爭本票上明白記載：「左附本票屬附件，不得單獨行使，須與原合約書
    合一始生效力。」，被告如何得以取得本票？是否竊取而來？是否揀拾而來？對
    於上開本票，被告可否提出曾與原告於何時？何地？訂立何種契約？被告等人可
    曾交付任何價金予原告？對於本票之上開：「左附本票屬附件，不得單獨行使，
    須與原合約書合一始生效力。」記載，被告在無任何「委任書」之情形下，未曾
    於訂立「買賣契約書」之前，先以書面或電話向原告求證，因此，被告自不得任
    意以「自己之惡意或重大過失」而對原告主張票據上之權利（參見票據法第十三
    條但書及第十四條）。
九、本票債權不成立：按系爭本票既然附有「左附本票屬附件，不得單獨行使，須與
    原合約書合一始生效力。」之條件，乃欠缺票據法第一百二十條第一項第四款「
    無條件擔任支付」之絕對應記載事項，該系爭本票係屬『無效』之票據（票據法
    第十一條第一項），此有臺灣高雄地方法院九十年度訴字第一四一一號民事判決
    可參。系爭本票既因附有行使條件而無效，本票債權即不成立，因此，被告應無
    請求本票強制執行之依據。
十、被告主張本票債權並聲請強制執行，顯無理由，且與原「股票買賣契約書」之規
    定相違，已如上述，原告自得依據強制執行法第十四條之規定，對被告向鈞院提
    起債務人異議之訴。
三、證據：提出臺灣屏東地方法院屏院正民執辛字第九十執六八七七號執行命令、訴
    外人鄭幸生所出具之委託書、合集而成之股票買賣契約書、鄭幸生親自出具切結
    書、臺灣高雄地方法院九十年度訴字第一四一一號民事判決各一份為證。並聲請
    傳訊證人盧清標，暨調閱台灣高等法院高雄分院民事庭九十年度上易字第一八六
    號民事卷宗。
乙、被告方面：
壹、聲明：原告之訴駁回；訴訟費用由原告負擔。
貳、陳述：
一、對於原告等人臨訟編撰隨意指謫被告通謀虛偽及偽造票據等言論，顯與事實不符
    ，在此有被告依法取得之股票買賣合約書可憑，故原告主張被告有共同偽造變造
    或共同為虛偽通謀之不法行為，依舉證責任分配原則，當應就其有利之主張負舉
    證責任，否則不足採信。
二、原告不得以票據法第十三條之規定對抗被告，原因為：
（一）本件債權債務的發生，直接之當事人為原告及被告，訴外人鄭幸生僅為原告之
      代理人，法律效果歸屬原告承擔：
  １、此觀買賣契約書及本案係爭本票內容即可得証：
      查被告當庭呈鈞院之系爭買賣契約書及本票均未載買受人及受款人，足證原告
      交付前開具相關買賣文件資料予訴外人鄭幸生時，確實是以委託鄭幸生對外找
      尋條件合致之買受人，因此，訴外人鄭幸生代原告等人收受被告價金而交付股
      票買賣契約書及本票相關文件，而使整件買賣交易行為完成，買受人當非鄭幸
      生而是被告。就代理之法律效果，應直接歸屬原告(委託人)無誤。
  ２、原告所提出訴外人鄭幸生所書立之「切結書」、「特別約定書」非屬本件買賣
      文件之一，依法對被告不得對抗：
      次查，被告交付價金取得經律師見證之股票買賣文件資料中並無原告所抗辯之
      「切結書」、「特別約定書」等與本件買賣不相干之資料，被告當可不承認，
      且如前所陳，鄭幸生既為原告之受託人，其所為之行為，依法自當由原告全部
      承受，既然經律師見證後之買賣契約文件中，無上述不相干文件，足証原告交
      付買賣契約文件予鄭幸生之真意，及以排除該文件為契約之一部份，豈可於事
      後再任由原告為反悔主張，被告認為此等辯解不過為原告卸責之詞。進萬步言
      ，縱原告與鄭幸生間或有此一約定，然就此部分亦僅為原告與鄭幸生之內部關
      係，不得用來對抗被告。
（三）就票據關係而言，原告與被告乃直接前後手，無票據法第十三條之適用：
  １、原告票據連同買賣相關文件交付鄭幸生，鄭幸生對外告稱其受原告委託代理原
      告尋求買受股票之人而交付票據，即已構成民法上之委任關係，至於原告所言
      ，其只有拿到權利金云云，亦對履行本件股票交付義務及票據責任不生影響，
      鄭幸生代原告向被告收取價金後，有無交付價予原告辦理股票買賣，純屬鄭幸
      生與原告間之內部關係不得對抗被告，更無票據法第十三條之適用。
  ２、且按票據的取得方式有依背書轉讓及交付兩種，本案屬於交付之方式為之，故
      於發票人為原告，直接執票人為被告的情況下，訴外人鄭幸生實非屬被告之前
      手，原告混淆視聽之詞，不足採信。.
三、被告取得股票買賣文件及本票為善意取得：
（一）被告基於誠信原則與原告成立買賣契約並支付相當之價金，並非惡意取得。又
      原告事先簽立之買賣契約相關文件經被告向見証律師查証屬實，且本票又黏貼
      於契約文件中為附件之一，被告依買賣行為取得，原告所稱的惡意取得，顯為
      無的效失。復查，被告之所以持本票向法院為強制執行聲請，乃因原告於履行
      期屆至，不依約交付股票，造成被告損失，依股票買賣契約書第四條規定：「
      ．．．，該本票必須乙方若有違反相關規定時，始能生效」。據此，被告自黏
      單中取下係爭本票主張權利，何屬惡意之有？據此，被告一再詭辯，躲避債務
      之履行，其平白受惠豈公平乎？
（二）另查，係爭本票雖黏貼於契約內為附件之一，且註明：「左列本票屬附件，不
      得單獨行使，需與原告約書一始生效力」，惟究其立約本意，係出賣人恐取得
      人惡意將買賣契約書與本票分離轉讓，造成無謂糾紛，始限制之。然則本案被
      告不但為買賣契約取得人，且為本票之取得人，不發生原告主張之情事，若原
      告違約，被告仍不得主張票據之權利則股票買賣契約書第四條規定，便形同具
      文，原告已記載於票據上無效之文字拘束被告，豈又為法所許？又記載票據法
      所不規定之載，不生票據上之效力，票據法第十二條訂有明文，足証原告於買
      賣之初即無意履約。
四、本案亦無票據法第十四條適用之餘地：
（一）就票據法第十四條第一項而言，原告既不能證明被告取得票據為「惡意」或「
      重大過失」即不能主張被告不得享有票據之權利。再者，該項之適用為「無權
      利人」所為之票據轉讓行為，而本案訴外人鄭幸生既為原告受託人，其交付票
      據之行為非屬無權利之行為，依法不能適用該項作為抗辯理由，此其一。
（二）就同條第二項之規定而言，乃指票據關係發生在前後手的情形，本案訴外人鄭
      幸生與被告既非前後手關係，無權利瑕疵繼售問題，故亦無該項適用。
（三）系爭本票為原告違約造成被告損害所應負擔賠償金之一部分，原告認被告取得
      該系爭票據，符合票據法第十四條第二項「不以相當對價」等敘述，實認事用
      法有誤：
  １、按股票買賣契約書第四條規定：「乙方承若屆時需要無條件配合股票轉讓過戶
      於甲方，若有違反（含員工中途離職、退休，乙方需要賠償甲方一切損失，包
      括甲方所支付申購之股款與本申購案有關之費用（一千股）以新台幣壹拾伍萬
      元正賠償金額，乙方開立商業本票乙張和切結書乙份交由甲方收執，．．．該
      本票必須乙方若有違反相關規定時，始生效力。」由此可證，原告所簽發之本
      票係其違約時作為賠償被告損失之一部分，要與票據法第十四條第二項所訂「
      不以相當對價」取得票據之意義不同，原告穿鑿附會，難為免責之據。
  ２、況查，原告倘依約依限交付股票，依當時中華電信股份有限公司股票上市股一
      佰零肆元計，被告轉售可獲之利益，又豈只有這區區本票金額之損失，被告主
      張原告等人依約依法應負擔損害賠償責任，並先就原告簽發之本票為求償，又
      何有不當之處可言，原告認適用法極大違誤。
五、被告已支付價金，依股票買賣契約書第二條約定，原告即應履行交付股票義務：
（一）被告買賣契約交付時，即將股款全數交付原告之代理人鄭幸生收執，以作為原
      告購買股票及辦理過戶手續之費用。
（二）被告既已付出股款，原告依股票買賣契約書第二條規定，應於中華電信股份有
      限公司開始發行股票可供員工自由認購時（即十月二十七日股票上市），負責
      購買約定之股票並通知被告辦理過戶手續，如今原告辯稱未收股款等言詞，顯
      為卸責之詞，不足採信。
（三）末查，原告將股票買賣契約第二條所規定之「員工自由認購」解釋為「第二階
      段配股」，實屬無稽。因本案無論從契約文義記載或載判斷，均無如原告上開
      所自行認定有第二階段配股之情形，原告違約事實業已存在，豈容原告一再狡
      賴，依法即應履行股票交付義務或賠償被告所受損害。
六、又原告辯稱：買賣一張股票，其僅取得一萬五千元之權利金，卻簽發十五萬元之
    本票，違約金顯然過高，亦無理由。
    查被告透過被告之代理人鄭幸生，向原告購買中華電信股票，被告支付新台幣（
    以下同）六十二萬五千元後（每張一千股，每股一百二十五元，被告共買五張計
    六十二萬五千元）始取得本案系爭股票買賣契約全部文件。至於原告究竟以多少
    價金與訴外人鄭幸生達成對外尋找買受人之協議，被告並不知情，亦於本案無涉
    。故原告取得買賣股票之價金六十二萬五千元，而擔負違約時之七十五萬元違約
    金係屬合理。
七、綜上所陳，原告用票據法第十三、十四條規定為票據免責抗辯顯適用法規不當，
    又違約事由可歸責於原告，被告請求原告賠償損害，逕將本票為強制執行於法有
    據，又本案系爭票依雙方股票買賣契約書第四條規定，為原告違約時應給付被告
    之違約金，原告既已違約，被告自可持本票行使權益。
八、原告指稱，本案系爭本票尚有記載：﹁左列本票屬附件，不得單獨行使，需與原
    告約書合一始生效力﹂等文字，屬本票附加條件云云，惟查：股票轉讓合約書第
    四條明文規定：「乙方承諾屆時需無條件配合股票．．．，若有違反（含員工中
    途離職、退休︶，乙方需賠償甲方一切損失，．．．乙方開立商業本票乙張和切
    結書乙份，交由甲方收執，．．．該本票必須乙方若有違反相關規定時使能生效
    。」職故，由上揭條文及事實證明，原告所指係本票之基礎關係即兩造間之契約
    附加條件，該條文限制需原告違約時，被告始能行使本票之權利，且依最高法院
    ，七十二年台上字第二0一九號判決及台灣最高法院暨所屬法院，八十五年法律
    座談會，民事類提案第十八號均表示票據行為亦可適用於民法關於附停止條件之
    規定。依民法第九十九條第一項規定：「附停止條件之法律行為，於條件成就時
    發生效力。」今原告既已違反雙方股票買賣契約約定，且已承認本票確實為其原
    告本人所開立，條件已成就，故被告自得主張係本票之票據權利。
九、緣原告所提之被告與原告素未謀面，且被告未曾與原告確認，何以被告認為訴外
    人鄭幸生為原告買賣中華電信股票之代理人，提出解釋：
（一）查被告所提出之股票買賣契約書中之內容，第二頁有明示：內容共有八項，且
      為原告親筆簽名蓋章，足見內容正確無誤。再查內頁各項文件齊全，並無缺漏
      ，其中證明書是經由大唐法律事務所蔡嵩律師證明在卷，而於契約書及本票均
      未載買受人及受款人之姓名，如此訴外人鄭幸生對外宣稱代理原告買賣中華電
      信股票，應為合理。
（二）除核對契約書內容外，在於購買中華電信股票時，被告委託陳昭達先生致電大
      唐法律事務所以確認此合約書之真實性，並與中華電信公司確認原告確為中華
      電信之員工，且未達退休年限，如此才放心購買系爭股票買賣合約書，就購買
      未上市股票程序，應無不妥。
（三）就原告聲稱訴外人鄭幸生並非股票買賣之代理人，由所簽訂之特別約定書可為
      証明。既然此特別約定書如此重要，然而於股票買賣契約書中卻隻字未提，且
      系爭股票買賣合約書及本票均未載買受人及受款人之姓名，如此不當做法，非
      常令人質疑！若特別約定書內容屬實，此合約書之第三項應載明內含特別約定
      書，且若如其內容所載，訴外人鄭幸生不得轉賣此合約書，為何訴外人鄭幸生
      未於系爭股票買賣合約書及本票上簽名！若上訴各項均有做到，被告怎麼可能
      會購買系爭股票買賣合約書？原告如此之做法，如何令人相信訴外人鄭幸生並
      非股票買賣之代理人？倘若大家都以此方法做為買賣行為，社會豈不大亂？如
      此，若被告不以本票裁定之方式爭取權益，則原告無故得取七萬五千元之價金
      ，而被告卻因此合約書損失六十二萬五千元，則又有何公平之處可言？
（四）據被告瞭解盧清標先生於台東地方法院所做之證詞得知，盧清標先生協助訴外
      人鄭幸生取得約兩千張中華電信股票之合約書，此為中華電信員工人員所知，
      若訴外人鄭幸生並非代理販售中華電信股票，其疑點之多，實在令人懷疑。
（五）就未上市股票買賣並非與已上市股票買賣方式相同，未上市股票買賣方式為價
      高者得，而價格亦可能一日三漲，被告當初是以認為中華電信為國營企業較為
      穩定，且被告本身在高科技公司擔任工程師一職，對於電信業未來之發展深具
      信心，因而購買中華電信股票，並無想炒作股票之用意。就訴外人鄭幸生代理
      股票買賣之角色而言，代理人本身本會從中獲取利益，基於買賣公平之原則，
      被告並無權利瞭解訴外人鄭幸生與原告之間之交易行為，被告亦無權利及必要
      性與原告取得連繫。若被告認識原告，則被告何須透過代理人，經由中間人之
      剝削而購得此系爭股票之合約書，亦不需以一股一百二十五元如此高之價格取
      得。故被告基於誠信之原則，透過代理人以銀貨兩訖之原則，購買此系爭股票
      之合約書，其方式應無不妥。
十、緣原告所提之待證事項，被告之見解提出如下：
（一）股票買賣契約書係被告以善意方式所取得，其內容並無提到有關被告僅取得中
      華電信員工身份得認購股票之權利，或標的物為中華電信公司第二階段釋放員
      工股票之轉讓權利金及所謂的特別約定書等等，以上皆顯示被告已善盡注意義
      務。
（二）股票買賣契約書內容第二條清楚描述：「乙方提供身份證．．．，並於中華電
      信股份有限公司開始發行股票，可供其員工自由認購時，乙方負責自行繳納股
      款並自股票發放作業日起算七日內將取得股票蓋妥印章等過戶資料交於甲方。
      」其內容並無所謂第二次釋股等文字。又第四條亦明列：「乙方承諾．．．，
      若有違反，乙方需賠償甲方一切損失包括甲方所支付申購之股款，與本申購案
      有關之費用，每張以新台幣壹拾伍萬元整為賠償金額。」原告既無履行系爭契
      約書應盡之義務，違約之要件既已成就，被告循民事訴訟程序以本票裁定之方
      式取得權利，應無不法。
（三）按本件與原告訂立系爭契約之相對人為訴外人鄭幸生，契約書上買受人欄雖無
      鄭幸生之簽名，應不影響上訴人與鄭幸生締結契約之合意，亦顯示其欲買賣之
      真意，此即為契約自由原則之真諦。然而被告並無違反善意取得股票買賣契約
      書之各項規定，原告既然無在中華電信釋股後將股票過戶於被告，被告為自身
      權益所採取之法律途徑，亦與善意取得股票買賣契約書之規定並無違背。
（四）根據盧清標在臺灣高等法院高雄分院民事判決九十年度上易字第一八六號所提
      ：「出售股票之中華電信員工都知道，鄭幸生是收購，不是真正要買．．．，
      即出售之員工都知道鄭幸生可轉讓合約於他人。」此意即為委託買賣之成立，
      被告所持善意取得之股票買賣契約書既然確為原告所開立，且被告亦將交易之
      價金陸拾貳萬伍仟元交由鄭幸生收執，被告所辯鄭幸生未將股款交付予原告，
      係其委託關係之內容，與本案之爭執無涉。
（五）至於原告所稱「系爭本票黏貼於白紙之上，本票之右上方、右下方、左下方有
      一枚原告蔡文與白紙連接觸各蓋乙○○之私章作為騎縫之用，故該白紙與系爭
      本票即有不可分性，乃為本票空白處之延伸，且系爭本票所黏貼白紙之右上方
      載明：『左附本票屬附件，不得單獨行使，須與原合約書合一始生效力。』應
      視為記載於本票上之文字。」系爭本票上既未記載上開文義，原告將黏單視同
      本票，於法即屬無據，且該本票上既早已記載「．．．，無條件擔任兌付或其
      指定之人」，不能認係本票附條件。
（六）上訴人主張本票經變造云云，查票據之變造指無權限人就票據文義之變更即就
      簽名以外之票據本身文義內容變更如變更金額、到期日或其他事項，按票據法
      第十六條所謂票據之變造，指除簽名以外變更票據上所記載之事項而言，更改
      支票發票日，亦屬票據變造之一端（最高法院五十三年度台上字第一二六四號
      判決參照），被告所持之本票並無變造，系爭本票既已具備票據之合法要件。
（七）按「當事人互相表示意思一致者，無論為明示或默示，契約即為成立」，「當
      事人就標的物及其價金互相同意時，買賣契約即為成立」，民法第一五三條第
      一項、第三四五條第二項分別定有明文。又契約固須當事人互相表示意思一致
      始能成立，但所謂互相表示意思一致，並不限於當事人間直接為之，其由第三
      人為媒介而將各方為之意思表示從中傳達因而獲致意思表示一致者，仍不得謂
      契約並未成立（最高法院六十八年台上字第一五四號判例可資參照）。查原告
      雖辯稱其不認識被告，也不是跟被告當面簽立系爭股票轉讓合約書，伊係將股
      權賣予訴外人盧清標，每張一萬五千元，共賣七萬五千元云云。然查，系爭股
      票買賣契約書等文件上之簽名與用印確係原告本人所為，則原告既然先在空白
      之股票轉讓合約書上自任「賣方」而簽名用印，解釋上足徵原告有「向不特定
      人提出要約」讓與系爭中華電信股票之意思；被告在得知該要約後，認為以陸
      拾貳萬伍仟元承購五張中華電信股票尚稱合理，因而承諾買受，兩造間之買賣
      契約於焉成立。
三、證據：提出股票買賣合約書、本院九十年度簡上第一零四號判決各一份為證。及
    聲請訊問證人陳昭達。
丙、本院依職權調閱本院九十年執字第六八七七號民事卷宗。
    理      由
一、兩造爭執要旨：
（一）本件原告起訴主張訴外人鄭幸生委託代理人盧清標與原告訂立股票轉讓契約，
      向原告購買中華電信股份有限公司民營化第二階段釋股之員工自由認購股權，
      以每張股票（一千股）之股權為單位，支付原告每單位一萬五千元之轉讓權利
      金，原告並不認識被告，未曾與之訂立任何買賣契約書。而原告與鄭幸生並簽
      訂特別約定書，其中第一條約定鄭幸生須於第二階段釋股之繳款期限前三日提
      出股款給原告，代繳所應繳納之股款；股票轉讓契約書第四條約定：若原告有
      違約事由，須賠償買受人一切損失，包括買受人所支付申購之股款與本申購案
      有關之費用每張以新台幣壹拾伍萬元為賠償金額，原告簽發之系爭本票一張，
      須原告有違反相關規定時始能生效，而今因第二階段釋股尚未開始，即系爭債
      權尚未屆履行期，被告尚不負履行義務，且被告亦未將股款交付原告，原告無
      法買受股票交付予被告，違約事由尚未發生，被告自不得行使系爭本票。再者
      ，系爭本票之上有：「左附本票屬附件，不得單獨行使，須與原合約書合一始
      生效力。」之記載，被告在無任何「委任書」之情形下，未曾於訂立「買賣契
      約書」之前，先以書面或電話向原告求證，因此，被告自不得任意以「自己之
      惡意或重大過失」而對原告主張票據上之權利。況且系爭本票既然附有上開記
      載之條件，乃欠缺票據法第一百二十條第一項第四款「無條件擔任支付」之絕
      對應記載事項，該系爭本票係屬無效之票據，本票債權即不成立，因此，被告
      應無請求本票強制執行之依據。因此，原告得依強制執行法第十四條第二項提
      起本件債務人異議之訴等語。
（二）被告則以依兩造之契約書觀之，鄭幸生代原告收受被告價金而交付股票買賣契
      約書及本票相關文件予被告，使整個買賣交易行為完成，鄭幸生僅為原告之代
      理人，該買賣契約之買受人實為被告而非鄭幸生，而原告與鄭幸生間之關係係
      委任，故本件債權債務之關係應直接存於原告及被告間，而兩造之契約內容並
      不包括前開「特別約定書」及「切結書」，不論原告當初與鄭幸生如何約定，
      或原告僅從鄭幸生處取得權利金而已，此為其兩人之內部關係，不得執此對抗
      被告，亦無票據法第十三條之適用。其次，中華電信股份有限公司民營化後，
      在八十九年十月二十七日開始分配部分股票予所屬員工，同時亦將其股票公開
      上市供民眾認購，原告早已應履行認購義務，經被告催告後竟藉詞不履行，依
      雙方契約書第四條約定，其已違約，應賠償被告一切損失及每張以十五萬元計
      算之違約金，故被告當可持原告簽發之本票請求法院強制執行。再者，就票據
      法第十四條第一項而言，須為無權利人所為之票據轉讓行為，而鄭幸生為原告
      之受託人，其交付票據之行為自非無權利人之行為，且原告既不能證明被告取
      得票據為惡意或重大過失，即不能主張被告不得享有票據之權利。另就同條第
      二項規定而言，鄭幸生與被告既非前後手關係，被告自無權利瑕疵繼受問題，
      且被告於交易之初，已交付股款六十二萬五千元予原告之代理人鄭幸生，以作
      為原告購買股票及辦理過戶手續之費用，非以不相當之對價取得系爭票據。又
      原告取得買賣股票之價金六十二萬五千元，而擔負違約時之七十五萬元違約金
      係屬合理。另原告將股票買賣契約第二條所規定之「員工自由認購」解釋為「
      第二階段配股」，實屬無稽。因本案無論從契約文義記載或載判斷，均無如原
      告上開所自行認定有第二階段配股之情形。另系爭本票上有記載：「左列本票
      屬附件，不得單獨行使，需與原告約書合一始生效力」等文字，屬本票附加條
      件，票據行為可適用於民法關於附停止條件之規定。依民法第九十九條第一項
      之規定，原告既已違反雙方股票買賣契約約定，且已承認本票確實為其原告本
      人所開立，條件已成就，故被告自得主張係本票之票據權利等語，資為抗辯。
二、得心證之理由：
（一）原告主張被告執有以其名義簽發之系爭本票，聲請本院裁定准予強制執行之事
      實，業據其提出本院屏院正民執辛字第九十執六八七七號執行命令一份為證，
      且為被告所不爭執，堪信為真實。
（二）原告又主張其與鄭幸生訂立股票轉讓契約，以每張股票之股權為單位，支付原
      告每單位一萬五千元之轉讓權利金，並且須由訴外人鄭幸生於原告認購第二階
      段釋股時之繳款期限之前三日提出股款給原告，代繳原告所應繳納之股款為條
      件，收購原告之中華電信股份有限公司民營化「第二階段」釋股員工股權，與
      被告並無買賣之關係；況且系爭本票之上有：「左附本票屬附件，不得單獨行
      使，須與原合約書合一始生效力。」之記載，被告在無任何「委任書」之情形
      下，未曾於訂立「買賣契約書」之前，先以書面或電話向原告求證，因此，被
      告自不得任意以「自己之惡意或重大過失」而對原告主張票據上之權利。況且
      系爭本票既然附有上開記載之條件，乃欠缺票據法第一百二十條第一項第四款
      「無條件擔任支付」之絕對應記載事項，該系爭本票係屬無效之票據，業據其
      提出律師見證證明書、股票轉讓合約書、特別約定書、切結書、系爭本票等件
      為證，惟被告則以前揭情詞置辯，是以本件之爭點在於：１、系爭本票是否為
      有效之票據？２、股票轉讓契約之法律關係係存在何人之間？３、該股票轉讓
      契約之內容為何？４、系爭本票是否存在不得行使之抗辯事由？經查：
（二）系爭本票是否為有效票據？
      原告陳稱系爭本票上有：「左附本票屬附件，不得單獨行使，須與原合約書合
      一始生效力。」之記載，業據其提出本票一紙為證，且經證人即當初幫被告處
      理本件股票買賣事宜之陳昭達證述在卷，並為被告所不爭執（見本院九十一年
      三月十四日之言詞辯論筆錄），自足信為真實。原告主張上開附條件之記載有
      違票據法第一百二十條第一項第四款「無條件擔任支付」之規定，系爭本票應
      屬無效之票據云云，被告則抗辯稱票據行為亦可適用民法關於附停止條件之規
      定，並不因上開記載而無效等語。經查：按票據上記載票據法所未規定之事項
      者，僅不生票據上之效力，而非絕對不生通常法律上之效力，惟所生通常法律
      效力之關係如何，在審理事實之法院，仍應調查認定，方足資為判斷。最高法
      院五十年台上字第一三七二號著有判例可資參照。因此，票據法第十二條固然
      規定，票據上記載本法所不規定之事項者，不生票據上之效力，然依上揭判例
      之見解，系爭本票上：「左附本票屬附件，不得單獨行使，須與原合約書合一
      始生效力。」之記載，僅不生票據上之效力，但仍生其他法律上之效力，可見
      票據行為亦可適用民法關於附停止條件之規定，票據並不因而歸於無效，最高
      法院七十二年台上字第二○一九號判決亦同此見解。況且票據係文義證券，票
      據債務人僅就票上記載之事項負其責任。系爭本票面既載有「無條件擔任兌付
      」，雖另外記載「左附本票屬附件，不得單獨行使，須與原合約書合一始生效
      力。」之文字，非票據法所規定之事項，只是不生票據上之效力，原告主張系
      爭本票因之而無效，實無可取。
（三）股票轉讓契約之法律關係係存在何人之間？
  １、原告主張本件股票轉讓契約係其與鄭幸生所簽定，與被告無關云云，並提出鄭
      幸生所出具之委託書與切結書為證，被告則抗辯稱股票轉讓契約係存在原告與
      被告之間，鄭幸生只是原告之代理人等語。經查：原告所提出鄭幸生出具之委
      託書係載：「本人鄭幸生Ｚ000000000委託盧清標先生（Ｚ000000000）代為收購
      中華電信股份有限公司民營化釋股員工認股權利轉讓合約書，特立此書以證明
      。委託人：鄭幸生。受託人：盧清標。中華民國捌拾玖年元月拾捌日」等語，
      由上開記載僅可知盧清標為鄭幸生之委託人，尚難據此即認股票轉讓契約係由
      原告與鄭幸生所簽定；且若如原告所言由上開切結書可知，股票轉讓契約之買
      受人係鄭幸生，何以鄭幸生八十九年一月十八日已委託盧清標向原告購買股票
      為原告所知，而原告於八十九年二月二日出具經大唐法律事務所見證之股票轉
      讓合約書上買受人處仍為空白？若已知買受人為何人，卻在經法律事務所見證
      時仍不願將之記載於買賣合約書中，顯與常情有違。至於原告所提出鄭幸生出
      具之切結書雖載：『立切結書鄭幸生（以下簡稱甲方）授權委託盧清標與張石
      方、梁瓏寶、郭有順．．等中華電信股份有限公司員工（以下簡稱乙方），代
      為辦理有關中華電信股份有限公司第二階段釋放員工股票之轉讓權利金，甲、
      乙雙方所簽訂之「股票轉讓合約書」暨「特別約定書」，還有乙方開立之商業
      本票和切結書交由甲方收執等相關事項，上述「股票轉讓合約書」暨「特別約
      定書」，商業本票和切結書皆經「大唐法律事務所」律師見證存查，其中立合
      約買受人（以下簡稱甲方）即是立切結書人鄭幸生本人無誤，故甲、乙雙方將
      就「股票轉讓合約書」暨「特別約定書」之規定辦理。．．．中華民國捌拾玖
      年參月肆日』，然該切結書係於原告八十九年二月二日簽立股票轉讓合約書之
      後始訂定，是尚難依此切結書，即足以認定原告於八十九年二月二日簽定股票
      轉讓合約書係與鄭幸生所為。綜上所述，原告主張本件股票轉讓契約之法律關
      係係存在其與鄭幸生間，與被告無關乙節，尚難採信。
  ２、按由自己之行為表示以代理權授與他人，或知他人表示為其代理人而不為反對
      之表示者，對於第三人應負授權人之責任。但第三人明知其無代理權或可得而
      知者，不在此限。民法第一百六十九條定有明文。經查：被告陳稱鄭幸生係原
      告之代理人，固為原告所否認，然原告將已填好出買人為原告而買受人處為空
      白之股票轉讓合約書、原告保證出賣人不違約之切結書、原告開立等同股票轉
      讓合約書第四條所載之出賣人違約時應賠償金額等值面額之本票交付訴外人鄭
      幸生，為原告所自認之事實，此等有關轉讓股票之重要文件，足以為原告有讓
      與其所擁有中華電信股份有限公司股票意思之表徵，原告將上開文件交付鄭幸
      生，如非原告與鄭幸生間有訂立股票轉讓契約之事，依客觀情形判斷，亦足使
      第三人誤信原告對鄭幸生授以代理權，而有表見代理之情形，依民法第一百六
      十九條前段規定，原告應負授權人之責任，因此，被告主張原告將上開文件交
      付鄭幸生，鄭幸生代原告收受被告價金而交付股票買賣契約書及本票等相關文
      件，使整個買賣交易行為完成，買受人當為被告而非鄭幸生，就代理之法律效
      果，應直接歸屬於原告無誤乙節，尚堪採信。
（四）該股票轉讓契約之內容為何？
  １、原告迭稱本件股票買賣契約書中之文件除律師見證證明書、股票轉讓合約書、
      切結書、商業本票等文件外，尚有一份特別約定書，由該特別約定書第一、二
      、三條之記載可知本件股票買賣之標的為中華電信股份有限公司第二階段釋股
      員工股票之轉讓權利，而且由股票轉讓合約書第二條記載「自由認購」之字樣
      亦可知係第二階段釋股之買賣，因為第一階段釋股係採分配認購方式，第二階
      段之釋股才係採自由認購方式云云，並聲請訊問證人盧清標，而被告則抗辯稱
      該特別約定書非本件股票買賣契約之文件，此由律師見證之股票買賣文件資料
      中並無該特別約定書可證，買賣之標的係中華電信股份有限公司開始發行股票
      可供員工自由認購時（即十月二十七日股票上市），原告即應購買約定之股票
      並通知被告辦理辦理過戶手續等語。經查：原告提出之股票買賣契約書中所附
      「乙○○君股票讓渡附帶約定書」乙紙中記載：「１、律師見證證明書２、股
      票轉讓合約書３、切結書４、商業本票保管條５、中華電信員工在職證明書正
      本影本６、員工識別證、身份證影本７印鑑證明書正本影本８戶籍謄本正本影
      本戶口名簿影本」等字樣，並無原告所稱特別約定書之文件；且切結書係載：
      「立切結書人（乙方）於中華民國８９．２．２將本人由中華電信股份有限公
      司員工可自由認購股票伍張整（每張壹仟股）讓售於君（甲方），本人絕不反
      悔，如有違約，願負法律責任，並賠償買方一切損失，並願拋棄民法上之先訴
      抗辯權。（本切結書為股票轉讓合約書延續之切結書，上述雙書合一始生效力
      ，否則無效）（出讓人乙方）立切結書人：乙○○．．．」，若如原告所言，
      當初簽定股票買賣契約書中有附特別約定書，何以上開切結書中只提到為股票
      轉讓合約書延續之切結書，未言及特別約定書？再者，股票轉讓合約書第二條
      係記載：「乙方提供身份證、戶口名簿或戶籍謄本、員工識別證影本及員工在
      職證明書正本和印鑑證明書正本確認為中華電線在職員工，並於中華電信股份
      有限公司開始發行股票可供其員工自由認購時，乙方（即原告）負責自行繳納
      股款，並自股票發放（即乙方取得股票）作業日起算七日內將取得股票蓋妥印
      章等過戶資料交予甲方」等語，而特別約定書第一條則記載：「本人乙○○（
      乙方）同意以新台幣零佰零拾柒萬伍仟圓整為轉讓權利金，將轉讓中華電信股
      份有限公司第二階段釋放員工股票予（甲方）共伍張整（每張壹仟股），甲方
      代為繳納『股票轉讓合約書』第二條乙方『自行繳納股款』之全部金額，若甲
      方不配合於認購繳款期限之前參日代繳乙方所應繳納之股款，視同甲方放棄權
      利並不得要求乙方退還權利金，且甲、乙雙方所簽訂之合約書全部無效」等語
      ，由上開股票轉讓合約書第二條之記載可知，向中華電信股份有限公司認購股
      票時，繳納股款之義務者為乙方即原告，但由上開特別約定書第一條之記載觀
      之，繳納股款之義務者為甲方即買方，若屬同一份買賣契約書中之文件，且為
      同一天所書立，何以為完全相反之約定，此舉顯有悖常情。另證人盧清標雖於
      本院九十一年四月十一日審理時，到庭陳稱當時簽約時確實有特別約定書，由
      契約書中記載Ａ２表示本件買賣之標的係第二階段認股之權利，何以股票轉讓
      合約書與特別約定書中約定繳納股款之義務人不同，其不知情等語，然盧清標
      係受鄭幸生之委託而處理本件股票買賣事宜，而鄭幸生與原告之間有表見代理
      之情事，已如前述，是盧清標之證述有偏頗原告之虞；況若當時原告交付鄭幸
      生之買賣文件中若真有該份特別約定書，但鄭幸生委託盧清標與被告交涉買賣
      事宜時，該份特別約定書卻從買賣文件中抽離，則鄭幸生或盧清標對原告可能
      有違約或侵權行為之責，因此，盧清標就本件股票買賣糾紛而言，顯有利害關
      係，是其證詞，實難遽信。是原告主張本件股票買賣契約書中包括特別約定書
      該份文件，尚難採信。
  ２、既然，原告主張本件股票買賣契約書中包括特別約定書該份文件，尚難採信，
      則觀之兩造所不爭之上開股票轉讓合約書前言、第一條、第二條分別記載：「
      雙方茲就中華電信股份有限公司股票轉讓事宜，訂立合約書其條件如下：」、
      「一、甲方向乙方承購上述股票共伍張整（每張壹仟股）」、「二、乙方提供
      身份證、戶口名簿或戶籍謄本、員工識別證影本及員工在職證明書正本和印鑑
      證明書正本確認為中華電線在職員工，並於中華電信股份有限公司開始發行股
      票可供其員工自由認購時，乙方（即原告）負責自行繳納股款，並自股票發放
      （即乙方取得股票）作業日起算七日內將取得股票蓋妥印章等過戶資料交予甲
      方」等語可知，被告陳稱本件買賣之標的應為中華電信股份有限公司股票之轉
      讓，而非原告所言係第二階段認購股票權利之買賣乙節，應為可採。
（五）系爭本票是否存在不得行使之抗辯事由？
  １、按票據債務人不得以自己與發票人或執票人之前手間所存抗辯之事由對抗執票
      人。但執票人取得票據出於惡意者，不在此限。票據法第十三條定有明文。依
      上開規定之反面意義，票據債務人若以其自己與執票人間所存抗辯之事由資為
      對抗，則非法所不許，合先序明。
  ２、原告主張系爭本票無「到期日」之約定，而係記載：「左附本票屬附件，不得
      單獨行使，須與原合約書合一始生效力。」。因買賣之標的物係中華電信股份
      有限公司第二階段釋股之股票，由於釋股尚未開始，原合約既尚未到達履行期
      ，系爭本票當然『未到期』，根本不得單獨行使本票權利等語，被告則以兩造
      係直接前後手，無票據法第十三條之適用，且被告已付出股款，原告依股票買
      賣契約書第二條規定，應於中華電信股份有限公司開始發行股票可供員工自由
      認購時（即十月二十七日股票上市），負責購買約定之股票並通知被告辦理過
      戶手續等語置辯。經查：原告係系爭本票之發票人，其對持票人即被告提出原
      因關係之抗辯，依前開說明，固於法有據，然依股票轉讓合約書中第二條約定
      ：「乙方（按即原告）‧‧‧並於中華電信股份有限公司開始發行股票可供員
      工自由認購時，乙方負責自行繳納股款，並自股票發放（即乙方取得股票）作
      業日起算七日內將取得股票蓋妥印章等過戶資料交予甲方。」及第四條約定：
      「乙方承諾屆時需無條件配合股票轉讓過戶予甲方（按即被告），若有違反（
      含員工中途退職、退休）乙方需賠償甲方一切損失，包括甲方所支付申購之股
      款與本申購案有關之費用每張（壹仟股）以新台幣壹拾伍萬元整為賠償金額，
      乙方開立商業本票乙張和切結書乙份交由甲方收執．．」暨系爭本票另載「左
      附本票屬附件，不得單獨行使，須與原合約書合一始生效力。」等語，系爭本
      票之性質應係作為原告違約時，被告得求償之損害總額預定之違約金，以擔保
      系爭債務之履行。因此，該本票是否得行使，須視兩造之債權履行期是否屆至
      及原告是否有違約事由。次查：本件買賣之標的物，應為中華電信股份有限公
      司股票之轉讓，而非原告所言係第二階段認購股票權利之買賣，已如前述，而
      中華電信股份有限公司民營化後，在八十九年十月二十七日已將其公司股票公
      開供一般民眾認購，更遑論其公司員工，此為兩造所不爭，故該債務之履行期
      顯已屆至，原告自應依雙方契約約定，自行繳納股款後將系爭股票轉讓予被告
      。而被告屢經催告原告履行，原告仍遲不為之，依雙方契約書第四條約定，已
      構成違約事由，被告自得請求原告賠償其損害。
  ３、次按票據法第十四條明定「以惡意或有重大過失取得票據者，不得享有票據上
      之權利。無對價或以不相當之對價取得票據者，不得享有優於其前手之權利。
      」查票據法第十四條第二項所謂以不相當之對價取得票據者，不得享有優於其
      前手之權利，係指取得票據時，所提出之對價於客觀上其價值不相當者，其前
      手之權利如有瑕疵，則取得人即應繼受其瑕疵，人的抗辯並不中斷，如前手無
      權利時，則取得人並不能取得權利而言（最高法院八十九年台上字第三五八號
      判決參照）。又票據行為，為不要因行為，執票人不負證明關於給付之原因之
      責任，如票據債務人主張執票人取得票據出於惡意或詐欺時，則應由該債務人
      負舉證之責。（最高法院六四台上字第一五四○號判例可資參照）。因此，原
      告主張被告取得系爭本票有無對價或無相當之對價或惡意取得，應由原告負舉
      證責任。
  ４、原告主張兩造間並無成立買賣契約，且被告系爭本票之取得過程，又未曾以書
      面或電話向原告查詢，被告顯係惡意或重大過失取得票據云云。惟查：兩造間
      確有買賣系爭五張中華電信股票之事實，業如前述，且原告將已填好出買人為
      原告而買受人處為空白之股票轉讓合約書、原告保證出賣人不違約之切結書、
      原告開立等同股票轉讓合約書第四條所載之出賣人違約時應賠償金額等值面額
      之本票，此等足以表徵原告有讓與其所擁有中華電信股份有限公司股票意思之
      文件經律師見證後交付鄭幸生，被告依此與原告訂立買賣契約而取得系爭本票
      ，難謂被告取得系爭本票有惡意或重大過失之情。另原告主張被告取得系爭本
      票係惡意取得，不外以其與訴外人鄭幸生有簽訂所謂「特別約定書」（本票與
      股票轉讓契約書合併使用）、「切結書」等文件，然「特別約定書」、「切結
      書」是否屬買賣文件之一，且得為被告所知情乙節，原告並未舉證以實其說，
      已如前述，故原告主張被告惡意取得云云，委無足採。再者，中華電信股份有
      限公司己於八十九年十月辦理國內第一次釋股，原告依約應自中華電信公司開
      始發放員工可分配股票時，負責取得系爭出售股票並過戶交予被告，詎原告屆
      期未依約履行，被告因原告違反股票轉讓合約書第二條、第四條之規定，依合
      約規定原告應賠償七十五萬，即系爭本票所載之金額而取得系爭本票，被告票
      據之取得即有相當之對價，原告迭稱被告系爭本票之取得，有票據法第十四條
      之情，不足採信。
（六）綜上所述，原告按兩造之契約約定，其債務履行期已屆至仍不為債之履行，已
      構成違約事由，應賠償被告因此所受之損害，是被告持系爭本票請求本院裁定
      予以強制執行，於法並無不合；原告依強制執行法第十四條第二項請求將本院
      民國九十年度執字第六八七七號所為之強制執行程序予以撤銷，於法尚有未合
      ，應予駁回。
三、至兩造其餘之攻擊或防禦方法，及未經援用之證據，經本院斟酌後，認為均不足
    以影響本判決之結果，自無一一詳予論駁之必要，併此敘明。
據上論結，本件原告之訴為無理由，並依民事訴訟法第七十八條，判決如主文。
中　　　華　　　民　　　國　　九十一　　年　　　四　　　月　　二十五　　日
                                    臺灣屏東地方法院民事第二庭
~B法　　　官　陳淑勤
右為正本係照原本作成。
如不服本判決，應於收受送達後二十日內向本院提出上訴書狀。
~B法院書記官　劉淑蓉
中　　　華　　　民　　　國　　九十一　　年　　　四　　　月　　二十六　　日
